【裁判字號】    99,上易,453
【裁判日期】    990526
【裁判案由】    詐欺
【裁判全文】
臺灣高等法院刑事判決                 99年度上易字第453號
上  訴  人  臺灣桃園地方法院檢察署檢察官
被      告  乙○○
上列上訴人因被告詐欺案件，不服臺灣桃園地方法院98年度易字
第1303號，中華民國99年1月21日第一審判決（起訴案號：臺灣
桃園地方法院檢察署98年度偵字第6526號、第8825號），提起上
訴，本院判決如下：
    主  文
上訴駁回。
    理  由
一、公訴意旨略以：被告乙○○可預見將金融機構帳戶提供他人
    使用而成為人頭帳戶，依一般社會生活之通常經驗，將成為
    詐欺集團收取他人受騙款項之用，而幫助他人從事詐欺犯罪
    ，竟仍不違背其本意，基於幫助詐欺之犯意，於民國98年1
    月5日下午4時許，在桃園縣中壢市○○路○段與元化路口某
    便利商店，將其所有第一商業銀行北桃分行帳號0000000000
    0000號帳戶（下稱第一銀行帳戶）之提款卡及密碼，交予姓
    名年籍不詳之詐欺集團成員，供該詐欺集團作為存、提、匯
    款之用，而以此方式幫助該犯罪集團向他人詐取財物。嗣詐
    欺集團成員意圖為自己不法之所有，分別為下列詐欺行為：
（一）於98年1月6日晚上7時50分許，致電丙○○，詐稱其先前
      電視購物誤遭設定為分期付款，需至自動提款機操作，致
      丙○○陷於錯誤，依該詐欺集團成員指示，於同日晚上10
      時0分、10時5分及10時26分許，將新臺幣（下同）9萬8千
      元、2千元及5千元匯入被告提供予詐欺集團使用之上開帳
      戶。
（二）於98年1月6日晚間10時30分許，致電甲○○，詐稱其先前
      電視購物之消費款項有多一筆，將予退還，致甲○○陷於
      錯誤，依該詐欺集團成員指示，於同日晚上11時32分許，
      將4萬元匯入被告提供予詐欺集團使用之上開帳戶。因認
      被告涉犯刑法第30條第1項前段、第339第1項之幫助詐欺
      取財罪嫌。
二、按犯罪事實應依證據認定之，無證據不得認定犯罪事實，又
    不能證明被告犯罪或其行為不罰者，應諭知無罪之判決，刑
    事訴訟法第154條第2項、第301條第1項分別定有明文。而關
    於被告犯罪事實之認定，須依積極證據，苟積極證據不足為
    不利於被告事實之認定時，自應為有利於被告認定，更不必
    有何有利之證據，有最高法院30年上字第816號判例意旨可
    參。此所謂認定犯罪事實之證據，係指足以認定被告確有犯
    罪行為之積極證據而言，該項證據自須適合於被告犯罪事實
    之認定，始得採為斷罪資料。如未能發現相當證據，或證據
    不足以證明，自不能以推測或擬制之方法，以為裁判之基礎
    。又刑事訴訟上證明之資料，無論其為直接或間接證據，均
    須達於通常一般人均不致有所懷疑，而得確信其為真實之程
    度，始得據為有罪之認定，若其關於被告是否犯罪之證明未
    能達此程度，而有合理性懷疑之存在，致使無法形成有罪之
    確信，根據「罪證有疑、利於被告」之證據法則，即不得遽
    為不利被告之認定，此觀最高法院29年上字第3105號、40年
    臺上字第86號、76年臺上字第4986號判例甚明。
三、檢察官認被告涉有幫助詐欺取財罪嫌，係以被告之陳述、證
    人丙○○、甲○○於警詢之陳述、自動櫃員機交易明細表、
    被告之第一銀行帳戶開戶資料及交易明細為其主要論據。而
    訊據被告雖坦承本件第一銀行帳戶為其所申辦，並將該帳戶
    提款卡及密碼資料交付他人，惟堅決否認有幫助詐欺取財之
    犯行，辯稱：我於98年1月5日見報載徵人廣告，電話聯絡後
    ，對方稱要徵會計人員，需先審核信用狀況，因為對方經營
    賭博性電玩，客人要將錢匯入會計之個人帳戶，所以要我的
    提款卡、身分證，審核後，會存一筆錢進入我的帳戶看可否
    提款，或被銀行撥走，我便於同日交付提款卡及密碼，對方
    說當週週五會打電話通知上班，但我沒接到通知，即與對方
    聯絡，對方說應徵的主管家裡有事不在，主管沒有交代，所
    以不知道我要去上班的事，之後我去追蹤，對方一直以不同
    之理由搪塞，也沒有主動打電話給我，後來對方就不接我的
    電話，或打不通轉語音信箱，我即撥打０二開頭的電話向第
    一銀行話掛失等語。
四、經查：
（一）本件被害人丙○○、甲○○遭他人詐騙後，各將10萬5千
      元及4萬元匯入被告所申辦之第一銀行帳戶，旋經提領一
      空等情，固有被害人之指述、自動櫃員機交易明細及被告
      第一銀行帳戶明細等事證在卷為憑。然被告於警詢、偵查
      程序即辯稱：我於98年1月5日在桃園縣中壢市○○路與延
      平路2段路口附近之萊爾富便利超商將提款卡、密碼、身
      分證影本交付他人，因為當日應徵工作時，對方自稱李先
      生之人稱要查信用狀況，故要求上開證件，對方說隔天會
      通知我上班，又說約當週週五（1月9日、10日）會打電話
      通知上班，結果我未接到通知，我就打電話過去問，是另
      一人接的，說跟我接洽的人小孩出車禍，會叫他再跟我聯
      絡，後續我打電話就不通，隔日打該電話聯絡，對方又說
      與我接洽之人出差，我有打電話去銀行掛失等語。被告對
      其據以答辯之有利事實，並具體提出其於報紙所見之徵人
      分類廣告為證，該廣告上確實記載徵求會計助理（見臺灣
      桃園地方法院檢察署偵字第6526號卷第29頁），此與被告
      辯稱其當時係為應徵會計工作之目的而交付本件第一銀行
      提款卡與密碼資料等情相符。再就被告所提出其所使用之
      0000000000號行動電話通話明細觀之（見同上偵查卷30頁
      ），被告確自98年1月5日起與上開廣告中所載0000000000
      號行動電話有多筆通聯，其通話日期分佈於98年1月5日（
      3 通）、1月9日（1通）、1月10日（1通）、12日（1通）
      ，均與被告辯稱其與對方聯絡交涉之過程可以相互印證。
      復參諸會計工作之本質在處理金錢之進出及帳目之管理，
      因會計人員本身嫻熟帳冊之登載及編造，若趁機上下其手
      ，公司將難以發現，以會計從業人員之信用、操守向為公
      司徵人時關注之重點，被告對於對方表示「公司從事賭博
      電玩，客人要將款項匯入會計帳戶，需提供提款卡及密碼
      ，以查詢其信用狀況」等說詞並無懷疑，與常情並無明顯
      相違。被告辯稱其係因應徵會計工作，因而依對方指示將
      提款卡及密碼交付對方等語，應屬信而有徵，在無積極證
      據足以認定被告有提供提款卡、密碼資料幫助他人詐欺取
      財犯罪之情況下，不得將此有利於被告之事證捨而不採。
（二）被告辯稱其基於應徵會計工作之目的而交付提款卡及密碼
      乙節，既非無據。被告於與收取其提款卡及密碼資料之對
      方多次聯絡，經對方一再搪塞，在失去聯絡後（被告與對
      方最後一通通話係在98年1月12日下午2時許），亦即於同
      日下午3時許撥打0000000000電話向第一銀行掛失提款卡
      ，此有第一銀行網站所載24小時銀行客服專線電話資料及
      被告行動電話通聯記錄在卷可稽。雖第一銀行北桃分行函
      覆原審表示：被告帳戶金融卡跨行轉帳之最後交易日98年
      1月6日至設定警示帳戶98年1月7日止，並無掛失提款卡紀
      錄，有該函附於原審卷第7頁可稽。惟被告掛失之日期既
      為1月12日，前引第一銀行北桃分行之函文，尚無從推翻
      此部分認定。被告於發現實際情況與其認知有異時，立即
      採取行動，阻止其提款卡遭人利用，足見被告並無同意他
      人任意使用其提款卡用以詐欺取財之主觀意思。至被告掛
      失提款卡之時，雖未及阻止被害人匯入之款項遭詐騙集團
      領取，然此或係因詐騙集團騙術日益高超，於取得被告帳
      戶之後，仍與被告虛與委蛇，營造徵人公司確實存在，僅
      因主管有事，無暇處理被告應徵事宜之假象，使被告仍存
      有即將取得會計工作之想法，不能及時察覺已遭他人詐取
      提款卡之真相，被告縱有過失，但不能以推論方式認定被
      告於交付提款卡及密碼予他人之時，已具有「預見對方將
      其帳戶供詐欺他人之不法用途，且此項用途亦不違背其本
      意」之幫助詐欺不確定故意。
（三）本件原審公訴檢察官論告及檢察官提起上訴之意旨固主張
      ：被告於原審98年12月10日審訊時自承其只是應徵會計工
      作，對方說在經營賭博性電玩，不會跟客人有現金交易，
      客人要將錢匯入會計之個人帳戶，所以要求被告提供提款
      卡、身分證，審核後，對方會存一筆錢進入被告帳戶，試
      試看可否提出來，或被銀行撥走等語，足認被告主觀上已
      經認知對方經營賭博性電玩，不會跟客人有現金交易，對
      方是要利用被告之帳戶供作賭博公司或詐騙集團等不法集
      團匯錢及提款之用。又被告於原審99年1月7日審訊時供稱
      其所應徵之另三家公司是向公司配合之銀行開戶後向公司
      繳交存摺封面影本，公司即會將薪水匯到被告帳戶，另一
      家是領現金。被告知道其將提款卡及密碼給犯罪集團成員
      ，以後被告帳戶款項會被領走等語，被告有應徵工作的經
      驗，知悉只要繳交自己存摺帳戶封面影本，公司就會將薪
      水匯到被告帳戶。而一般查詢銀行客戶信用，最多只交給
      對方自己銀行帳號號碼即可查詢，均不需要將提款卡及密
      碼交付給對方。被告知悉對方為非法賭博公司，將自己專
      屬提款卡及密碼交付給非法賭博公司，由該公司經營賭博
      交易後，客人有輸贏時，將賭客之錢匯到被告戶頭。而賭
      博公司之客戶不計其數，賭資金額龐大，賭博公司豈有將
      不計其數賭客之龐大賭資匯入被告帳戶之理，以此認為被
      告所為違反一般應徵工作之經驗法則，縱然無確定故意，
      亦有幫助詐欺取財之不確定故意。
（四）惟依檢察官所引之被告供詞，被告應徵工作之當時，對方
      係要求被告提供銀行帳戶作為供賭博電玩之客人匯入金錢
      之用，檢察官將之解讀成被告知悉對方要利用被告之帳戶
      供作詐騙集團匯錢及提款之用，洵屬無據。而依被告之答
      辯陳述，其提供提款卡、密碼等資料予他人，均與被告個
      人薪資轉帳無關，檢察官自設立場，以被告明知薪資轉帳
      只需提供帳號即可，推論被告提供提款卡、密碼不符供他
      人查核信用，有違常情，亦有未洽。至於被告於應徵會計
      工作時，雖受告知公司係經營線上賭博遊戲，然原審質之
      被告，其對於實際之玩法並不知情（見原審卷第11頁、第
      12頁背面），而現今網路賭博、網路麻將遊戲盛行，司法
      警察及偵查機關亦未必得以全面積極查緝，更難期一般民
      眾對於線上賭博遊戲究屬合法娛樂或已涉不法刑責，有明
      確之瞭解，當不得憑被告知悉其提供帳戶予線上賭博遊戲
      公司使用，即將之延伸推論被告主觀上具有提供帳戶供任
      何不法使用之不確定故意。另基於證據裁判及無罪推定原
      則，被告無自證無罪之義務，檢察官以所謂被告理應知悉
      查詢信用狀況及銀行帳戶可否正常使用，並無提供提款卡
      及密碼之必要，以之推定被告有幫助他人詐欺取財之間接
      犯罪故意，亦有率斷之虞，本院無從以推論方式為不利於
      被告之認定。
五、綜上所析，檢察官所舉事證及所為論述，均不足以使法院確
    信被告係基於幫助詐欺取財之不確定故意而交付第一銀行帳
    戶提款卡及密碼供詐欺集團遂行詐欺取財犯罪使用，揆諸首
    揭說明，原審以本件不能證明被告犯罪，經改依通常程序審
    理後，諭知被告無罪之判決，於法並無違誤，檢察官提起上
    訴，請求本院改判被告有罪，為無理由，應予駁回。
據上論斷，應依刑事訴訟法第368條，判決如主文。
本案經檢察官繆卓然到庭執行職務。
中    華    民    國    99    年    5     月    26    日
                 刑事第十三庭  審判長法  官  曾德水
                                     法  官  遲中慧
                                     法  官  陳恆寬
以上正本證明與原本無異。
不得上訴。
                                     書記官  黃家麟
中    華    民    國    99    年    5     月    27    日

司法院資訊處製作；財團法人民間司法改革基金會備份。
